臺灣臺南地方法院臺南簡易庭民事判決
111年度南簡字第470號
原      告  沈傳緒  
被      告  葉士臣    住○○市○○區○○路○段000巷00號                        五樓之0
上列當事人間請求確認本票債權不存在事件，經本院於民國111
年5月3日言詞辯論終結，判決如下：
　　主      文
確認被告持有本院111年度司票字第47號民事裁定所載如附表所
示之本票，於超過新臺幣24萬7,500元，及自民國111年3月20日
起至清償日止，按年息百分之6計算之利息部分，對原告之本票
債權不存在。
原告其餘之訴駁回。
訴訟費用新臺幣3,200元，由被告負擔新臺幣560元，餘由原告負
擔。
    事實及理由
一、按確認法律關係之訴，非原告有即受確認判決之法律上利益
    者，不得提起之。民事訴訟法第247條第1項前段定有明文。
    所謂即受確認判決之法律上利益，係指法律關係之存否不明
    確，原告主觀上認其在法律上之地位有不安之狀態存在，且
    此種不安之狀態，能以確認判決將之除去者而言（最高法院
    109年度台上字第1952號判決意旨參照）。確認之訴，以確
    認現在之法律關係為限，已過去之法律關係，不得為確認之
    訴之標的。所謂過去之法律關係，指過去曾經成立或不成立
    之法律關係，因現在之情勢已經變更，該過去之法律關係已
    不復存在之情形而言。若過去成立或不成立之法律關係延續
    至現在仍尚存續，或過去之法律關係係現在法律關係之前提
    條件，直接影響現在法律關係存在與否之判斷者，即仍不失
    為現在之法律關係（最高法院110年度台上字第1640號判決
    意旨參照)。又本票執票人，依票據法第123條規定，聲請法
    院裁定許可對發票人強制執行，係屬非訟事件，此項聲請之
    裁定，及抗告法院之裁定，僅依非訟事件程序，以審查強制
    執行許可與否，並無確定實體上法律關係存否之效力，如發
    票人就票據債務之存否有爭執時，應由發票人提起確認之訴
    ，以資解決（最高法院94年台抗字第823號裁定意旨參照)。
    本件被告執有原告簽發如附表所示本票（下稱系爭本票）向
    本院聲請本票裁定強制執行，經本院以111年度司票字第47
    號裁定准予強制執行在案，原告固不爭執系爭本票為其所簽
    發，惟主張其中新臺幣(下同)8萬2,500元本票債權不存在，
    足先被告就系爭本票其中8萬2,500元債權是否存在，即有爭
    議而不明確，造成原告主觀上認其法律地位不安定，而此不
    安定之法律上地位，得以確認判決加以除去，揆諸上開說明
    ，原告提起本件確認之訴，應有確認利益，先予說明。
二、原告主張：原告於民國109年12月14日向被告借款70萬元，
    約定月息2.5分即1萬7,500元，並簽發面額70萬元本票及借
    據作為擔保，被告先預扣3個月利息5萬2,500元，實際僅交
    付原告借款64萬7,500元。原告於110年3月14日清償本金40
    萬元，被告要求原告另行簽發系爭本票，並約定月息2分即6
    ,000元，原告有按月給付利息，已給付5個月利息共3萬元，
    故系爭本票債權應扣除被告預扣利息5萬2,500元及已清償之
    利息3萬元。又系爭本票曾由訴外人林繪炫向法院聲請本票
    准予強制執行裁定，嗣林繪炫於111年1月間撤回聲請，再由
    被告持系爭本票向法院聲請本票准予強制執行裁定，內情不
    知為何，爰提起本件訴訟等語。並聲明：確認被告持有系爭
    本票其中8萬2,500元對原告之本票債權不存在。
三、被告抗辯：原告向被告借款70萬元，被告先扣除3個月利息
    共5萬2,500元，實際交付原告64萬7,500元，原告於清償本
    金40萬元後，簽發系爭本票給被告，系爭本票月息2分即6,0
    00元，原告已給付5個月利息，但自110年11月15日起未付利
    息，被告始聲請本票准予強制執行裁定等語。並聲明：原告
    之訴駁回。
四、本院判斷之理由：
　㈠按聲請人合法撤回其聲請者，即發生原聲請消滅之效果，其
    效果並溯及既往，回復未聲請之狀態，於已為裁定後將其聲
    請撤回者，該裁定當然失其效力，無再對之廢棄之可言（最
    高法院64年台抗字第424號判例參照）。原告主張訴外人林
    繪炫於110年11月23日持系爭本票向本院聲請裁定准予強制
    執行，經本院以110年度司票字第3672號裁定准許強制執行
    後，原告不服提起抗告，林繪炫於111年1月5日撤回聲請，
    嗣由被告持系爭本票於111年1月6日向本院聲請裁定准予強
    制執行，經本院以111年度司票字第47號裁定准許強制執行
    等情，業經本院依職權調閱本院110年度司票字第3672號、1
    11年度司票字第47號本票裁定強制執行卷宗核閱無訛，依前
    開說明，林繪炫雖曾聲請系爭本票准予強制執行裁定，然既
    經其撤回聲請，本院110年度司票字第3672號裁定當然失其
    效力，回復為未聲請之狀態，被告於111年1月6日另聲請系
    爭本票准予強制執行裁定，程序上並無不合。
　㈡次按票據為無因證券，票據債權人就其取得票據之原因，固
    不負證明之責任，惟執票人如主張票據係發票人向其借款而
    簽發交付，而發票人抗辯未收受借款，消費借貸並未成立，
    則就借款已交付之事實，自應由執票人負舉證責任（最高法
    院105年度台簡上字第17號判決意旨參照)。又稱消費借貸者
    ，於當事人間必本於借貸之意思合致，而有移轉金錢或其他
    代替物之所有權於他方之行為，始得當之，民法第474條第1
    項定有明文。故自貸與金額中預扣利息，該部分既未實際交
    付借用人，不能認為貸與本金之一部，故利息先扣之消費借
    貸，其貸與之本金應以利息預扣後實際交付借用人之金額為
    準（最高法院110年度台上字第2210號判決意旨參照）。查
    ，原告主張其向被告借款70萬元，被告預扣3個月利息共5萬
    2,500元，實際交付原告64萬7,500元，嗣原告清償本金40萬
    元，尚餘本金30萬元未清償，另簽發系爭本票交予被告收執
    後，兩造約定月息2％即每月利息6,000元，原告已清償5個月
    利息共3萬元，惟原告自110年11月15日起未給付利息等情，
    為被告所不爭執(見本院卷第26-27頁)，依上說明，被告所
    為預扣利息既未實際交付，不成立消費借貸，兩造間就系爭
    本票為直接前後手，系爭本票之原因關係為消費借貸，系爭
    本票擔保之借款債權應為本金24萬7,500元(計算式：30萬元
    －52,500元＝247,500元)。原告主張系爭本票之票據債權其中
    本金5萬2,500元不存在，即為可採。
　㈢再按110年1月20日公布修正前民法第205條規定，約定利率，
    超過週年百分之20者，債權人對於超部分之利息，無請求權
    。而110年1月20日公布，110年7月20日施行之民法第205條
    、民法債編施行法第10條之1則規定，約定利率，超過週年
    百分之16者，超過部分之約定，無效；修正之民法第205條
    之規定，於民法債編修正施行前約定，而於修正施行後發生
    之利息債務，亦適用之。所謂應先抵充之利息，係僅指未超
    過法定利率限制之利息而言，至超過法定利率限制之利息，
    民法第205條既規定債權人無請求權，自難謂包含在內，亦
    不得執該規定，謂債務人就其約定超過法定利率限制之利息
    ，已為任意給付（最高法院108年度台上字第585號判決意旨
    參照）。系爭本票擔保之借款利息債權以月息2％計算，已如
    前述，依此換算年息即為24％(計算式：2％×12＝24％)，已逾修
    正前民法第205條所定最高利率年息20％上限，就約定利率超
    過週年利率20％部分，原告係依被告之要求每月給付利息，
    不能認為原告就超過週年利率20％部分係任意給付，被告既
    未能舉證證明原告於給付利息時，有任意給付超過法定利率
    限制利息之事實，自難認原告就超過當時法定最高年利率20
    ％部分利息係任意給付。是以，被告自110年6月15日起至110
    年7月19日止，僅在週年利率20％範圍內，對原告有利息請求
    權；自110年7月20日起，兩造約定超過週年利率16％部分則
    屬無效。準此，兩造間之借款債務應為本金24萬7,500元，
    及自110年6月15日起至110年7月19日止，按週年利率20％計
    算之利息，暨自110年7月20日起至清償日止，按週年利率16
    ％計算之利息，原告於此範圍內對被告負擔給付票款之責任
    ，逾此金額部分，被告對原告之本票債權即不存在。
　㈣復按給付有確定期限者，債務人自期限屆滿時起，負遲延責
    任；又遲延之債務，以支付金錢為標的者，債權人得請求依
    法定利率計算之遲延利息。但約定利率較高者，仍從其約定
    利率，民法第229條第1項、第233條第1項分別定有明文。再
    按清償人所提出之給付，應先抵充費用，次充利息，次充原
    本，民法第323條前段亦有明定。本件借貸之清償日為系爭
    本票到期日即110年6月14日，核屬有確定清償期日之給付，
    原告已清償利息3萬元，兩造就本件借款既未約定抵充順序
    ，原告已返還之款項，依民法第323條所定順序，先充利息
    ，後充原本。依此計算之結果，原告已清償利息3萬元，應
    係給付自110年6月15日起至110年7月19日止之利息4,747元(
    計算式：本金247,500元×利息20％÷365日×35日≒4,747元，小
    數點以下四捨五入，下同），及自110年7月20日起至111年3
    月19日止之利息25,253元(計算式：本金247,500元×利息16％
    ÷365日≒108元/日；25,253元÷108元/日≒233日)。
五、綜上所述，原告尚欠被告消費借貸款24萬7,500元，其已清
    償3萬元利息得抵充利息至111年3月19日止，被告對原告尚
    有借款債權24萬7,500元，及自111年3月20日起至清償日止
    ，按年息6％計算之利息存在，原告就此部分債務仍應對被告
    負給付票款之責任，逾此金額，被告對原告之本票債權即不
    存在。從而，原告請求確認被告持有本院111年度司票字第4
    7號民事裁定准予強制執行如附表所示之系爭本票，於超過2
    4萬7,500元及自111年3月20日起至清償日止，按年息6％計算
    之利息部分，對原告之本票債權不存在，為有理由，應予准
    許；逾此部分之請求，為無理由，應予駁回。
六、本件判決之基礎已臻明確，兩造其餘攻擊防禦方法及舉證，
    核與判決無影響，爰不另一一論述，併此敘明。
七、本件訴訟費用額確定為3,200元（即第一審裁判費），爰依
    民事訴訟法第79條規定，確定兩造各負擔之訴訟費用如主文
    第3項所示。
八、據上論結，原告之訴為一部有理由，一部無理由，判決如主
    文。
中　　華　　民　　國　　111 　年　　5 　　月　　17　　日
                  臺灣臺南地方法院臺南簡易庭
                                  法  官  張桂美
以上正本係照原本作成。
如不服本判決，應於送達後20日內，向本院提出上訴狀並表明上
訴理由（須附繕本）。如委任律師提起上訴者，應一併繳納上訴
審裁判費。 
中　　華　　民　　國　　111 　年　　5 　　月　　19　　日
                                  書記官  林彥丞
附表：     發票日 票面金額  (新臺幣) 到期日 票據號碼 110年3月14日 300,000元 110年6月14日 TH580506